台灣高等法院民事判決　九十三年度家上更(一)字第五號
　　上　訴　人　乙○○
　　被　上訴人　甲○○
　　訴訟代理人　朱正剛律師
右當事人間請求確認婚姻成立等事件，上訴人對於中華民國九十一年二月十九日臺灣
板橋地方法院九十年度婚字第九六四號第一審判決提起上訴，經最高法院第一次發回
更審，本院於九十三年九月十五日言詞辯論終結，判決如左：
    主    文
上訴駁回。
第二審及發回前第三審訴訟費用由上訴人負擔。
    事實及理由
一、本件上訴人主張：伊與被上訴人原係夫妻，民國八十一年九月一日兩造因故發生
    劇烈口角，伊一時不加思索聯絡報載所謂「代辦離婚」之啟事，結果素昧平生之
    賴宏昌當天即一人到府辦理離婚協議。伊實無離婚之意，且協議離婚書上所載之
    另一見證人賴周維娜係賴宏昌之妻，當天並未親自到場，係由賴宏昌備妥周女身
    分證件取信兩造，並以另一字體代其簽名、蓋章。兩造雖於同年十月一日同至戶
    政機關辦理離婚登記，惟離婚協議書僅賴宏昌一人為證人，依法離婚應屬無效，
    爰請求確認兩造間之婚姻成立 (上訴人另請求被上訴人給付新台幣六十六萬元部
    分，經原審駁回其請求後，上訴人未聲明不服，此部分已確定)等語。
二、被上訴人則以：上訴人所言均非實在。上訴人係近日得知被上訴人即將再婚，心
    生不平，始虛構事實，無中生有，於辦妥離婚登記後多年，突提起本訴，自應就
    其主張負舉證責任等語，資為抗辯。
三、原審駁回上訴人之請求，上訴人聲明不服，求為廢棄原判決關於駁回確認兩造婚
    姻關係成立部分，並判決確認兩造間婚姻關係成立。被上訴人則求為駁回上訴。
四、上訴人主張兩造於八十一年九月一日簽立離婚協議書，之後兩造於同年十月一日
    共同前往戶政事務所辦理離婚登記之事實，為兩造所不爭執，並與
    相符，堪信屬實。
五、上訴人主張兩造雖辦理離婚登記，然當時並無離婚真意，且離婚協議書上簽名之
    證人僅賴宏昌一人到場，另一證人賴周維娜則未到場，賴周維娜之簽名、蓋章係
    由賴宏昌為之，未符兩願離婚之要件等情，已為被上訴人所否認，依舉證責任分
    配之原則，上訴人自應就此有利於己之事實負舉證之責。上訴人聲請訊問之證人
    賴宏昌經原法院及本院按
    宏昌收了被上訴人之封口費故意不出庭云云，惟就此上訴人亦未能舉證以實其說
    ，自非可採。本院前審依職權調閱賴周維娜之
    ，賴周維娜原係賴宏昌之配偶，於八十年二月一日與賴宏昌結婚，八十一年十一
    月三十日離婚，八十二年一月十一日遷出國外，足證兩造簽立離婚協議書之八十
    一年九月一日當時，賴周維娜確係賴宏昌之配偶，因賴周維娜已遷居國外，其到
    庭作證之可能性微乎其微。
六、上訴人雖聲請筆跡鑑定，以證明「賴宏昌」與「賴周維娜」之簽名係同一人所為
    ，經本院向台北縣永和戶政事務所調取兩造之離婚協議書原本並送請法務部調查
    局鑑定該協議書上「賴宏昌」與「賴周維娜」之簽名是否同一人所為，據覆：本
    案由於待鑑協議離婚書上見證人 (一)與 (二)欄下筆跡間缺乏足夠之相關字可互
    為比對，且又無賴宏昌、賴周維娜二人之親書字樣可資參證，故憑現有資料歉難
    鑑定，有該局九十三年七月十三日調科貳字第０九三００二七七八八０號函為憑
    。
七、上訴人另主張依相關證據，如被上訴人投保之保險契約書上將上訴人列為受益人
    、配偶，足認兩造一直維持密切之夫妻關係云云。惟查上訴人提出之保險契約書
    上配偶欄並未載明上訴人之姓名（依所載之職業、職位、工作內容殊難推知所指
    何人），上訴人主張保險契約書記載上訴人係被上訴人配偶，已非可採；至於被
    上訴人欲將保險受益人列為何人，乃被上訴人個人之考量，與婚姻關係之存在與
    否無關。另兩造目前是否同居，亦與兩造婚姻關係是否存在無關，蓋現今社會離
    婚後復同居之男女，不在少數，自不能以同居關係之存在推定為婚姻關係之存在
    。
八、按「言詞辯論期日，當事人之一造不到場者，得依到場當事人之聲請，由其一造
    辯論而為判決；不到場之當事人，經再傳而仍不到場者，並得依職權由一造辯論
    而為判決。」民事訴訟法第三百八十五條第一項定有明文。又，「訴訟代理人就
    其受委任之事件，有為一切訴訟行為之權。」同法第七十條第一項前段亦規定甚
    明。上訴人以被上訴人每一庭均不到場對質，主張被上訴人係心虛所致：惟被上
    訴人已委任訴訟代理人代為訴訟行為，縱令其不委任訴訟代理人，法律亦定有一
    造辯論而為判決之規定。故被上訴人本人不到庭，不致影響訴訟行為之進行，法
    院仍應依調查證據所得之心證而為判決，兩造之對質並非絕對不可或缺之必要行
    為。
九、末按兩願離婚，應以書面為之，有二人以上證人之簽名並應向戶政機關為離婚之
    登記，民法第一千零五十條定有明文。本件兩造於八十一年九月一日簽訂之離婚
    協議書，其內容已載明兩造同意離婚，並就離婚後子女之監護、財產分配及處理
    詳為約定，並經賴宏昌、賴周維娜二人以上證人之見證，足認兩造確有離婚之合
    意，且兩造嗣於八十一年十月一日同赴戶政機關為離婚之登記，已符合民法第一
    千零五十條所定兩願離婚之法定要件，其二人婚姻關係自斯時起即告解消。上訴
    人以兩造實無離婚之意，且僅賴宏昌一人見證，不符法定離婚要件為由，既不能
    舉證以實其說，本院調取之離婚協議書亦無法作筆跡鑑定，其訴請確認兩造婚姻
    關係成立並存在，為無理由，應予駁回。
十、綜上所述，上訴人未能舉證證明兩造離婚時未有二位證人之見證，其主張離婚無
    效，為不足採。是則上訴人執此確認兩造婚姻關係成立，自屬無據，不應准許。
    原審為上訴人敗訴之判決，並無不合。上訴意旨仍執前詞指摘原判決不當，求予
    廢棄改判，為無理由，應予駁回。
十一、據上論結，本件上訴為無理由，依法判決如主文。
中　　　華　　　民　　　國　　九十三　　年　　　九　　　月　　二十九　　日
                              民事第十四庭
                                  審判長法　官　張　宗　權
                                        法　官　蕭　艿　菁
                                        法　官　陳　永　昌
正本係照原本作成。
如不服本判決，應於收受送達後二十日內向本院提出上訴書狀，其未表明上訴理由者
，應於提出上訴後二十日內向本院補提理由書狀（均須按他造當事人之人數附繕本）
上訴時應提出委任律師或具有律師資格之人之委任狀；委任有律師資格者，另應附具
律師資格證書及釋明委任人與受任人有民事訴訟法第四百六十六條之一第一項但書或
第二項（詳附註）所定關係之釋明文書影本。
中　　　華　　　民　　　國　　九十三　　年　　　九　　　月　　 三十 　　日
　　　　　　　　　　　　　　　　　　　　書記官　劉  美  垣
附註：
民事訴訟法第四百六十六條之一（第一項、第二項）：
對於第二審判決上訴，上訴人應委任律師為訴訟代理人。但上訴人或其他法定代理人
具有律師資格者，不在此限。
上訴人之配偶、三親等內之血親、二親等內之姻親，或上訴人為法人、中央或地方機
關時，其所屬專任人員具有律師資格並經法院認為適當者，亦得為第三審訴訟代理人
。
